【裁判字號】    99,上易,395
【裁判日期】    991102
【裁判案由】    損害賠償
【裁判全文】
臺灣高等法院臺中分院民事判決         99年度上易字第395號
上  訴  人  乙○○
被 上 訴人  甲○○
上列當事人間請求損害賠償事件，上訴人對於民國 99年8月20日
臺灣臺中地方法院 99年度訴字第731號第一審判決提起上訴，本
院於99年10月19日言詞辯論終結，判決如下：
    主  文
上訴駁回。
第二審訴訟費用由上訴人負擔。
    事實及理由
一、上訴人主張：
  (一)被上訴人於民國（下同） 97年9月27日中午，騎乘車牌號碼
    PU2-091號重型機車，欲返回其住處，於同日下午2時15分，
    在台中縣梧棲鎮○○路○段215號前，因不勝酒力而不能安全
    操控，於自左後方超越上訴人騎乘之車牌號碼 IZK-075號重
    型機車時，本應注行車速度，應依速限或標線之規定，並應
    注意車前狀況及兩車併行之間隔，以避免發生危險，而依當
    時天候晴朗、光線明亮、路面乾燥無缺陷、道路無障礙物、
    視距良好等情，並無任何不能注意之情。被上訴人竟貿然超
    速行駛，並未注意兩車併行之間隔，遂於超車過程中不慎擦
    撞同向行駛在其右前方，由上訴人騎乘之上開重型機車而肇
    事，當場造成人車倒地，並致上訴人受有胸部、左腹壁、雙
    手叉、下肢雙側擦挫傷、右手臂裂傷之傷害。
  (二)被上訴人因前開行為，致上訴人受有上開傷害，自有相當因
    果關係，爰依民法第184條第1項前段、第191條之2前段、第
    193條第1項、第195條第1項前段之規定，請求被上訴人賠償
    財產及非財產上之損害。茲就上訴人請求賠償之各項損害金
    額，說明如下：
  (1)醫藥費損失部分：新台幣（下同）1萬4990元。
    上訴人因傷支出醫藥費1萬4990元，並有醫院門診單 35張可
    證。
  (2)減少勞動能力之損失部分：25萬3400元。
    上訴人右肩部及上肢神經損傷、右上臂肌肉萎縮，已達上肢
    機能失能。就減少勞動能力損失之計算，請求以月基本工資
    1萬 7280元為計算基準，並同意喪失勞動能力之比例依光田
    醫院之鑑定結果為準，並由法院認定計算方式。
  (3)精神慰撫金：65萬元。
    上訴人受傷頗重，被上訴人迄未表示慰問，上訴人心理受極
    大痛苦，請求賠償65萬元。
  (三)爰求為命被上訴人應給付上訴人91萬8300元，及自起訴狀繕
    本送達翌日起至清償日止，按年息百分之 5計算之利息，並
    願供擔保，請准宣告假執行之判決。
二、被上訴人則以：被上訴人對於應就上訴人所受損害負侵權行
    為責任及對上訴人所支出之醫療費用 1萬4990元固不爭執，
    惟抗辯稱上訴人於 97年9月27日車禍當時僅受有皮肉之傷，
    其上肢機能喪失之殘障，是否與本件車禍有關，上訴人應負
    舉證之責；且上訴人可申請強制汽車責任保險保險給付殘廢
    理賠金，自應依強制汽車責任保險法第32條之規定，扣除其
    領取之強制汽車責任保險人所給付之保險金。至精神慰撫金
    部分，上訴人請求 65萬元顯然過高，認為應以2萬元為適當
    等語，資為抗辯。並求為判決駁回上訴人之訴，如受不利之
    判決，並願供擔保，請准宣告免為假執行。
三、原審判命被上訴人應給付上訴人 30萬1849元，及自98年7月
    3日起至清償日止，按年息百分之5計算之利息，駁回上訴人
    其餘部分之請求。並依兩造聲請就上訴人勝訴部分，分別為
    准、免假執行之宣告。被上訴人就其敗訴部分未聲明不服，
    此部分已經確定。上訴人則就其敗訴部分其中之52萬1513元
    部分聲明不服，主張慰藉金部分應再給付30萬元，減少勞動
    能力損失部分應再給付 22萬1513元（其餘9萬4843元未上訴
    部分亦已確定）。求為判決(一)原判決關於駁回駁回被上訴人
    下列第 2項之訴及訴訟費用之裁判均廢棄。(二)上廢棄部分，
    被上訴人應再給付上訴人52萬1513元及自98年7月3日起至清
    償日止，按年息百分之 5計算之利息。被上訴人則求為判決
    駁回上訴。
四、本件於原審經兩造整理不爭執及爭執之事項如下：
  (一)兩造不爭執事實：
  (1)被上訴人於刑事判決書（起訴狀）所載之時、地，因車禍過
    失致上訴人受有如診斷證明書所載之傷勢。
  (2)對於刑事判決所認定之事實及判決理由均不爭執，上訴人對
    於被上訴人負有侵權行為損害賠償責任。
  (3)上訴人因該車禍受傷，計支出醫療費用1萬4990元。
  (4)兩造同意上訴人減少勞動能力之計算以月基本工資 1萬7280
    元為基準，喪失勞動能力之情形則依光田醫療社團法人光田
    綜合醫院（下稱光田醫院）之鑑定結果為準。
  (5)上訴人業已受領強制保險理賠金為1萬6330元。
  (6)對於兩造陳報之學經歷、財力證明等及卷附財產歸賦資料均
    不爭執。
  (7)對於兩造所提證物之真正均不爭執。
  (二)、兩造爭執重點：
  (1)上訴人得請求減少勞動能力之損失為多少？
  (2)上訴人請求之慰撫金以多少為適當?
五、(一)被上訴人明知服用酒類或其他相類似之物，不能安全駕駛
    動力交通工具者，不得駕駛動力交通工具，於 97年9月27日
    中午12時許至同日13時許止，在臺中縣清水鎮○○路○路段
    友人之住處內飲用高梁酒後，於其血液酒精濃度換算吐氣所
    含酒精成分已逾每公升0.55毫克，而達於不能安全駕駛之狀
    態下，仍在當日近14時駕駛車牌號碼PU2－091號重型機車上
    路，欲返回家中休憩。於同日14時15分許，沿速限為每小時
    70公里之臺中縣梧棲鎮○○路○段由北往南方向行駛，迄行
    至該路段 215號前時，其本應注意車前狀況及兩車併行之間
    隔，並隨時採取必要之安全措施，且應注意汽車超車時，前
    行車減速靠邊或以手勢或亮右方向燈表示允讓後，後行車始
    得超越；超越時應顯示左方向燈，並於前車左側保持半公尺
    以上之間隔超過，行至安全距離後，再顯示右方向燈駛入原
    行路線，暨行車速度，應依標誌或標線之規定，不得超速行
    駛等規定；而依當時天候晴、光線為日間自然光線、道路為
    一般柏油路面，且乾燥、無缺陷，無障礙物、視距良好等情
    形，並無不能注意之特別情事；被上訴人竟疏未注意及此，
    即貿然擬自左側超越於同方向在前行駛，由上訴人所騎駛之
    車牌號碼IZK－075號重型機車。旋被上訴人因超越前車時未
    能遵守上述規定，其所騎乘之前揭重型機車前車頭即撞擊上
    訴人所騎駛上述重型機車之後車尾，致上訴人因之而重心不
    穩、人車倒地後，受有胸部挫傷、左腹壁挫傷、雙手肘挫擦
    傷、下肢雙側多處挫擦傷、右手臂裂傷等傷勢，之後並衍生
    為右肩部及上肢神經損傷、右上臂肌肉萎縮之傷害等事實，
    業經原審調取該院98年度交易字第 352號刑事卷宗審閱無訛
    ，且有該刑事判決書在卷可稽，被上訴人除以前詞置辯外，
    對於上情亦不爭執，堪信屬實，故被上訴人之過失責任應堪
    認定。
  (二)按因故意或過失，不法侵害他人之權利者，負損害賠償責任
    ；不法侵害他人身體、健康者，對於被害人因此喪失或減少
    勞動能力，或增加生活上之需要時，應負損害賠償責任；不
    法侵害他人之身體、健康、名譽、自由、信用、隱私、貞操
    ，或不法侵害其他人格法益而情節重大者，被害人雖非財產
    上之損害，亦得請求賠償相當之金額，民法第184條、第193
    條第1項、第195條分別定有明文。本件被上訴人因過失不法
    侵害上訴人身體，對於上訴人自應負損害賠償責任。茲就上
    訴人請求之金額，是否應予准許，分述如下：
  (1)醫療費用部分：
    上訴人主張被上訴人不法侵害上訴人之身體健康，致其支出
    醫療費用 1萬4990元，業據其提出診斷證明書、醫療收據等
    件為證，且為被上訴人所不爭執，是上訴人此部分請求，自
    屬有據，應予准許。
  (2)勞動能力減損部分：
  被上訴人雖辯稱上訴人於 97年9月27日車禍當時僅受有皮肉
    之傷，其上肢機能喪失之殘障，是否與本件車禍有關，上訴
    人應負舉證之責等語。惟針對上訴人是否確因本件車禍事故
    受有傷害，之後並衍生為右肩部及上肢神經損傷、右上臂肌
    肉萎縮之傷害，曾經被上訴人於本件刑事案件中爭執甚烈，
    而經刑事庭調查，行政院國軍退除役官兵輔導委員會臺中榮
    民總醫院曾於98年10月21日以中榮醫企字第0980017711號函
    覆：「‧‧‧由於病患之右臂神經叢損傷之神經分支部位可
    為因外傷或因外力導致右臂極度拉扯而受傷，故因車禍致臂
    神經叢損傷為合理推斷」等語；復經刑事庭依職權函詢法務
    部法醫研究所鑑定，結果亦稱：「‧‧‧病程上似符合紀員
    （即上訴人）之臂神經病變為97年09月27日之車禍之後遺症
    」等語，此有本件刑事判決書及行政院國軍退除役官兵輔導
    委員會臺中榮民總醫院98年10月21日中榮醫企字第09800177
    11號函（見原法院刑事卷第31頁）、法務部法醫研究所於99
    年2月9日法醫理字第0980006631號函附之法醫文書審查鑑定
    書附於刑事卷內可稽（見原法院刑事卷第101頁至第104頁反
    面），本院核閱屬實，堪認上訴人嗣後所衍生之右肩部及上
    肢神經損傷、右上臂肌肉萎縮之傷害，應亦屬本件車禍事故
    所導致之傷勢無誤，而與被上訴人之過失責任具有因果關係
    甚明。
  於原審審理中兩造同意上訴人減少勞動能力之計算以月基本
    工資 1萬7280元為基準，喪失或減少勞動能力之情形則依光
    田醫院之鑑定結果為準。而經原審囑託光田醫院就上訴人所
    受上開傷害喪失或減少勞動能力之比例為鑑定，經上訴人於
    99年6月5日及同年月15日前往鑑定結果，其為右上肢肩關節
    遺存運動失能，符合勞工保險條例失能給付標準附表第13級
    失能等級，喪失勞動能力程度為23.07%，此有該院99年7月9
    日（99）光醫事字第9900525號函、 99年8月3日（99）光醫
    事字第 9900611號函在卷可稽（本院卷第38、42頁），堪認
    本件上訴人喪失或減少勞動能力之比例應為23.07%。則依月
    基本工資1萬7280元為計算標準，上訴人之月損害額應為398
    6元（元以下四捨五入）。以上訴人為 32年10月21日出生，
    暨上訴人自陳其職業為控土機司機，現已退休等情，堪信其
    勞動年數計算至勞動基準法第54條規定之65歲得強制退休之
    年齡應屬合理。則自系爭事故發生之 97年9月27日開始至上
    訴人65歲退休年齡，上訴人尚可工作約24天，核計上訴人得
    請求之減少勞動能力損失之金額為3189元【計算方式：3986
    X24/30=3,189，元以下四捨五入】。上訴人雖以其退休後在
    家裡耕田，因傷而減少勞動能力，請求被上訴人再給付22萬
    1513元，並無所據，不應准許。
  (3)精神慰撫金部分：
    按慰藉金之賠償，須以人格權遭遇侵害，使精神上受有痛苦
    為必要，其核給之標準固與財產上損害之計算不同，然非不
    可斟酌雙方身分、資力與加害程度，及其他各種情形核定相
    當之數額，業經最高法院 51年臺上字第223號判例闡釋甚明
    。故所謂「相當」，自應以實際加害情形與其損害是否重大
    及被害人之身分、地位與加害人之經濟情況等關係定之。查
    上訴人因本件車禍事故，受有胸部挫傷、左腹壁挫傷、雙手
    肘挫擦傷、下肢雙側多處挫擦傷、右手臂裂傷等傷勢，之後
    並衍生為右肩部及上肢神經損傷、右上臂肌肉萎縮之傷害，
    其精神及肉體上受有痛苦，自屬顯然。再查上訴人為高職畢
    業，職業為控土機司機，年收入約50至60萬元，現已退休，
    名下並無不動產，僅有少數股票；而被上訴人為高中肄業，
    現在從事家庭代工，月收入約3000元，名下並無財產等情，
    業據兩造於原審審理中陳報在卷，且有稅務電子閘門資料查
    詢表各 1份在卷可稽，並為兩造互不爭執。本院斟酌上訴人
    受傷程度，所受痛苦情形、兩造之身分、地位、經濟能力等
    一切情狀，認上訴人請求賠償精神慰撫金應以30萬元為適當
    ，其餘超過部分不應准許。
  (三)綜上所述，上訴人因本件車禍所受之損害，連同精神慰撫金
    在內，合計為31萬8179元（醫療費用14,990元＋精神慰撫金
    300,000元＋勞動能力減損3,189元＝ 318,179元）。逾此部
    分之請求，為無理由，應予駁回。
六、再按保險人依本法規定給付之保險金，視為加害人或被保險
    人損害賠償金額之一部分；加害人或被保險人受賠償請求時
    ，得扣除之，強制汽車責任保險法第32條定有明文。上訴人
    因本件車禍，已受領強制險 1萬6330元之保險給付，依強制
    汽車責任保險法第32條之規範意旨，於上訴人向被上訴人請
    求損害賠償時，仍應予扣除。則本件上訴人得請求被上訴人
    給付之金額為 30萬1849元（計算式：318,179元－16,330元
    ＝301,849元）。
七、末按給付有確定期限者，債務人自期限屆滿時起，負遲延責
    任。給付無確定期限者，債務人於債權人得請求給付時，經
    其催告而未為給付，自受催告時起，負遲延責任。其經債權
    人起訴而送達訴狀，或依督促程序送達支付命令，或為其他
    相類之行為者，與催告有同一之效力。民法第229條第1項、
    第 2項定有明文。又遲延之債務，以支付金錢為標的者，債
    權人得請求依法定利率計算之遲延利息。但約定利率較高者
    ，仍從其約定利率。應付利息之債務，其利率未經約定，亦
    無法律可據者，週年利率為百分之5，民法第 233條第1項、
    第 203條亦有明文。本件上訴人對被上訴人之侵權行為債權
    ，核屬無確定期限之給付，既經上訴人提起刑事附帶民事訴
    訟，而起訴狀繕本並於98年7月2日送達被上訴人，被上訴人
    迄未給付，當應負遲延責任。是上訴人請求自起訴狀繕本送
    達被上訴人之翌日即 98年7月3日起算，按年息百分之5計算
    之法定遲延利息，核無不合，亦應予准許。
八、綜上所述，上訴人依侵權行為之法律關係，僅得請求被上訴
    人給付30萬1849元，及自起訴狀繕本送達翌日即自98年7月3
    日起，至清償日止，按年息百分之 5計算之利息，超過部分
    不應准許。原審對不應准許部分為上訴人敗訴之判決，於法
    並無不合。上訴意旨指摘原判決不當，求予廢棄改判，為無
    理由，應予駁回。
九、據上論結，本件上訴為無理由，依民事訴訟法第449條第1項
    、第78條，判決如主文。
中    華    民    國    99    年    11    月    2     日
                民事第三庭    審判長法  官  陳照德
                                    法  官  朱  樑
                                    法  官  曾謀貴
以上正本係照原本作成。
不得上訴。
                                    書記官  王麗珍
中    華    民    國    99    年    11    月    2     日
                                                      Ｓ

司法院資訊處製作；財團法人民間司法改革基金會備份。
